臺灣桃園地方法院民事判決
109年度訴字第2919號
原      告  沈宜婷
訴訟代理人  紀培琇律師
            江政俊律師
被      告  沈貴龍
上列當事人間請求拆屋還地等事件，本院於民國110年11月15日
辯論終結，判決如下：
    主  文
被告應將坐落桃園市○○區○○段○○○○○○地號土地上如附圖編號A1所
示面積五十九平方公尺之建物，及編號B1所示面積五平方公尺之
出入空間拆除，並將上開土地騰空返還予原告。
被告應給付原告新臺幣陸佰伍拾貳元，及自民國一一○年一月六
日起，按週年利率百分之五計算之利息。
被告應自民國一○九年九月四日起至拆除主文第一項所示建物及
出入空間之日止，按月給付原告新臺幣伍佰零玖元。
原告其餘之訴駁回。
訴訟費用由被告負擔。
本判決主文第一項於原告以新臺幣參拾萬肆仟元為被告供擔保後
，得假執行；但被告如以新臺幣玖拾萬玖仟壹佰捌拾肆元為原告
預供擔保，得免為假執行。
本判決主文第二項於原告以新臺幣貳佰貳拾元為被告供擔保後，
得假執行；但被告如以新臺幣陸佰伍拾貳元為原告預供擔保，得
免為假執行。
本判決主文第三項到期部分，原告如以每期新臺幣壹佰柒拾元為
被告供擔保後，得假執行。但被告如每期以新臺幣伍佰零玖元為
原告預供擔保，得免為假執行。
原告其餘假執行之聲請駁回。
    事實及理由
壹、程序事項
    本件原告起訴時，就拆屋還地之訴訟上請求，原聲明：被告
    應將坐落桃園市○○區○○段000000地號土地（下稱系爭土地）
    上門牌號碼：桃園市○○區○○路000 巷0 弄00號之建物（下稱
    系爭房屋）拆除，並返還土地予原告（見壢司調卷第3 頁）
    。嗣經原告參酌桃園市楊梅地政事務所繪製之土地複丈成果
    圖（見本院卷第117 頁，下稱附圖），具狀更正聲明：被告
    應將系爭土地上如附圖編號A1所示面積59平方公尺及編號B1
    所示面積5 平方公尺之建物拆除，並將A1、B1部分土地騰空
    返還予原告（見本院卷第121 頁）。另就不當得利之訴訟上
    請求，原聲明：被告應給付原告新臺幣（下同）8967元，及
    自起訴狀送達之翌日起至清償日止，按週年利率百分之五計
    算之利息；並自民國109 年9 月1 日起至拆除房屋之日止，
    按月給付原告7577元。嗣經原告於110 年11月15日當庭更正
    上開按月給付相當租金不當得利之起算日為109年9月4日（
    詳本院卷第47、135頁）。核其前述聲明之變更，僅為更正
    事實上或法律上之陳述，揆之民事訴訟法第255條規定，自
    無不合。
貳、實體事項
一、原告主張：原告為系爭土地之所有權人，被告無權占有系爭
    土地並於其上建築系爭房屋，侵害原告之所有權，並受有相
    當於租金之不當得利。爰依民法第767 條第1 項、第179條
    之規定提起本訴等語。並聲明：如前揭壹、程序事項所載，
    且陳明願供擔保，請准宣告假執行。
二、被告則以：原告僅為系爭土地之所有權人，而非系爭房屋之
    所有權人，且系爭房屋於原告取得系爭土地前就已興建，原
    告無權要求被告拆遷系爭房屋等語，資為抗辯。並聲明：原
    告之訴駁回；若受不利判決，願供擔保請准宣告免為假執行
    。
三、原告主張系爭土地為其所有，系爭房屋占有系爭土地共64平
    方公尺（即附圖A1、B1部分），該屋之事實上處分權人為被
    告等情，業據其提出系爭土地第二類謄本及現場照片為憑（
    見壢司調卷第7 頁、本院卷第37-43 頁），並經本院調取系
    爭土地公務用謄本、系爭房屋稅籍資料，另會同兩造及地政
    事務所人員前往現場勘驗屬實，製有勘驗筆錄及土地複丈成
    果圖在卷可稽（見本院卷第17-19 頁、第25頁、第111 頁、
    第117 頁），被告就此亦不爭執，堪信為真實。惟原告主張
    被告無權占有系爭土地，並受有相當於租金之不當得利等情
    ，則為被告否認，並以前詞置辯。是本院應審究者厥為：㈠
    被告是否無權占有系爭土地？㈡原告請求相當於租金之不當
    得利，有無理由？
四、按當事人主張有利於己之事實者，就其事實有舉證之責任，
    民事訴訟法第277 條前段定有明文。而以無權占有為原因，
    請求返還土地者，占有人對土地所有權存在之事實無爭執，
    而僅以非無權占有為抗辯者，土地所有權人對其土地被無權
    占有之事實無舉證責任，占有人自應就其取得占有係有正當
    權源之事實證明之（最高法院85年度台上字第1120號、88年
    度台上第1164號判決意旨參照）。本件原告為系爭土地之所
    有權人，被告則以如附圖編號A1、B1所示之建物，占用系爭
    土地等情節，既為兩造所不爭，則被告自應各就其占有系爭
    土地有正當權源乙事，負舉證責任。
（一）被告是否無權占有系爭土地？
      經查，被告既不爭執系爭房屋坐落於系爭土地上，復未能
      舉證就系爭土地具有占有權源，則依前揭最高法院之意旨
      ，其無權占有系爭土地之事實，即屬明確。是原告訴請被
      告拆除如附圖編號A1、B1所示之建物，並將土地返還予原
      告，核屬有據。
（二）原告請求相當於租金之不當得利，有無理由？
    1.按依不當得利之法則請求返還不當得利，以無法律上之原
      因而受利益，致他人受有損害為其要件，故其得請求返還
      之範圍，應以對方所受之利益為度，非以請求人所受損害
      若干為準，無權占有他人土地，可能獲得相當於租金之利
      益為社會通常之觀念（最高法院61年台上字第1695號判決
      意旨參照）；又無權使用他人土地、建物者，其所受利益
      ，為使用本身，而「相當於租金」係原受利益依其性質不
      能返還時應償還之價額。查被告無權占有原告上開系爭土
      地，則被告無法律上之原因而受利益，致使原告不能使用
      上開系爭土地，因此受有損害，是原告依民法第179 條規
      定請求被告返還相當於租金之不當利益，即有理由。
    2.次按建築房屋之基地租金，依土地法第105 條準用同法第
      97條第1 項規定，城市地方土地之租金，以不超過土地申
      報總價額年息百分之十為限。而該條之土地價額，依土地
      法施行法第25條規定，係指法定地價而言。又法定地價，
      依土地法第148 條規定，係指土地所有權人依土地法所申
      報之地價，故土地法第97條所謂之土地申報價額，即指該
      土地之申報地價。又租金為承租人使用、收益租賃物應支
      付之對價，故法院審酌使用土地所獲得之利益時，除應斟
      酌不動產之價值、所處位置及其四周工商業繁榮情形外，
      另應注意占有人利用該土地之經濟價值與所得之利益。查
      系爭土地位處桃園市楊梅區新成路197 巷，雖身處巷弄，
      但距離國道一號楊梅交流道約2 公里、5分鐘車程，有本
      院勘驗筆錄在卷可佐（見本院卷第111 頁），並斟酌系爭
      土地每平方公尺申報地價之數額等情（見本院卷第45-47 
      頁），認依申報地價年息4 ％計算被告所受相當於租金之
      不當得利為適當。
    3.從而，被告占用系爭土地面積為64平方公尺，佐以原告於
      109年7月27日取得系爭土地所有權，且該年度系爭土地每
      平方公尺之申報地價為2385元等情，有卷附系爭土地公務
      用謄本可參（見本院卷第17頁）。據此計算，原告請求被
      告自109年7月27日起，迄至109 年9 月3 日止，應給付原
      告相當於租金之不當得利金額共652元（計算式：2385元×
      64平方公尺×4%365日×39日＝652元，元以下四捨五入）
　　　，暨自109 年9 月4 日起至拆除系爭房屋之日止，應按月
      給付原告相當於租金之不當得利509元（計算式：2385元×
      64平方公尺×4%×（1/12年）＝509元，元以下四捨五入）為
      有理由，應予准許。逾此部分之請求，則屬無據，應予駁
      回。
五、末按給付無確定期限者，債務人於債權人得請求給付時，經
    其催告而未為給付，自受催告時起，負遲延責任；其經債權
    人起訴而送達訴狀，或依督促程序送達支付命令，或為其他
    相類之行為者，與催告有同一之效力；遲延之債務，以支付
    金錢為標的者，債權人得請求依法定利率計算之遲延利息；
    應付利息之債務，其利率未經約定，亦無法律可據者，週年
    利率為5 ％，民法第229 條第2 項、第233 條第1 項前段、
    第203 條分別定有明文。本件原告就起訴前已發生相當於租
    金之不當得利652元，併依前揭規定訴請被告應給付自起訴
    狀繕本送達翌日即110 年1 月6 日（見本院卷第29 頁）起
    至清償日止，按週年利率5 ％計算之法定遲延利息，即屬有
    據。
六、綜上所述，原告依民法第767 條第1 項前、中段規定，請求
    判決如主文第1 項所示，並依據不當得利之法律關係，請求
    判決如主文第2、3項所示，洵屬有據，應予准許。逾此範圍
    之請求，則無理由，應予駁回。又兩造均陳明願供擔保請准
    宣告假執行及免為假執行，就原告勝訴部分，經核均無不合
    ，爰分別酌定相當擔保金額准許之；至原告敗訴部分，其假
    執行之聲請已因訴之駁回而失所附麗，應予駁回。
七、本件事證已臻明確，兩造其餘攻擊防禦方法及舉證，核與判
    決結果無影響，爰不予一一論述，併此敘明。
八、本件原告之訴固為一部有理由，一部無理由，惟衡以原告訴
    請拆屋還地之聲明為全部勝訴，僅附帶請求相當於租金之不
    當得利部分敗訴，本院因認訴訟費用應由被告負擔，方為妥
    適。爰依民事訴訟法第78條規定，諭知訴訟費用負擔如主文
    第5項所示。
中　　華　　民　　國　　110 　年　　12　　月　　15　　日
                  民事第三庭  法　官　吳為平
以上正本係照原本作成。
如對本判決上訴，須於判決送達後 20 日內向本院提出上訴狀。
如委任律師提起上訴者，應一併繳納上訴審裁判費。
                             書記官  邱淑利
中　　華　　民　　國　　110 　年　　12　　月　　16　　日